【裁判字號】    90,上,146
【裁判日期】    901023
【裁判案由】    確認優先續租權存在
【裁判全文】
臺灣高等法院民事判決  九十年度上字第一四六號
      上  訴  人  巨星育樂事業股份有限公司
      法定代理人  萬鵬里
      法定代理人  鄭庚和
右當事人間確認優先續租權存在事件，上訴人對於中華民國八十九年十一月二日臺灣
士林地方法院八十九年度訴字第一○一四號第一審判決提起上訴，本院判決如左：
      主      文
上訴駁回。
第二審訴訟費用由上訴人負擔。
      事      實
甲、上訴人方面：
一、聲明：
  (一)原判決廢棄。
  (二)確認上訴人對台北縣石門鄉公有石門洞海水游泳池遊艇訓練碼頭及其附屬建物優
    先續租權存在。
  (三)被上訴人應與上訴人就「台北縣石門鄉公有石門洞海水游泳池遊艇訓練碼頭及其
    附屬建物續租租約」之條件商議後，與上訴人簽定「台北縣石門鄉公有石門洞海
    水游泳池遊艇訓練碼頭及其附屬建物續租租約。」
二、陳述：除與原判決記載相同者，茲引用之外，補稱：
  (一)依民事訴訟法第二百四十七條規定及最高法院八十六年台上字第三○五○號判例
    意旨所示，本件確認之訴，因兩造間就上訴人有無「優先續租權」存在有爭議，
    即優先續租權之存否在法律上之地位有不安之狀態存在，又因被上訴人否認上訴
    人有優先續租權，致上訴人無法以承租人之地位繼續使用系爭租賃標的物，上訴
    人私法上之地位有受侵害之危險，上訴人有以確認之訴加以排除之必要。且系爭
    租約第十二條約定之條件一旦成就時，上訴人即「現時」取得優先續租權，此與
    系爭租約是否已屆期終止，或被上訴人將來有無出租系爭標的等過去或將來發生
    之法律關係，並不相涉，自係確認現在發生之法律關係。從而，上訴人自有提起
    本件確認之訴之法律上利益。
  (二)系爭租約第十二條約定：「承租人在承租期間因承租人向有關機關爭取建設經費
    在承租標的物上達新台幣一億元以上，並經會計師查證屬實者，出租人同意優先
    再續租予承租人，但條件另議。」觀其內容，係約定於上訴人履行一定條件時，
    被上訴人必須優先再繼續出租予上訴人，即同時負有應與上訴人續訂租約之義務
    ，即所謂之「優先續租權」，僅續租之條件雙方另議而已。此與一般「優先承租
    權」，約定承租人在租期屆滿，無須履行任何條件下，即享有「優先承租權」者
    不同，不得僅因出租人單方「無出租之意思」，即推翻承租人先前為達續租條件
    所為努力，否則契約規範將形同具文。原判決引最高法院五十六年台上字第六七
    二號判例意旨所指之標的乃「優先承租權」，與本件確認之標的「優先續租權」
    不同，且該判例並未明示出租人無繼續出租之意思時，承租人不可主張優先續租
    權。況上訴人於約定條件成就後，一再要求被上訴人續訂租約，均遭被上訴人以
    各種藉口搪塞拒絕，與前揭判例情形迥不相同。原判決引用前開判例，顯然失當
    。
  (三)本件訴之聲明第二項係命被上訴人履行契約而為一定之行為，而此行為係不可代
    替之行為，法院若為上訴人勝訴之判決，將來被上訴人將來拒絕履行時，依強制
    執行法第一百二十八條第一項之規定即可解決，原判決指本件無論如何都不得強
    令被上訴人續訂租約云云，即有誤會。
三、證據：除援用第一審所提證據外，補提(一)臺灣省政府交通處交通建設基金法定預
    算明細表影本乙份、(二)會計師簽證之意見書資料影本乙份為證，並聲請訊問證人
    王振成、林群偉、黃國英。
乙、被上訴人方面：
一、聲明：駁回上訴。
二、陳述：除與原判決記載相同者，茲引用之外，補稱：
  (一)所謂確認法律關係成立或不成立之訴，以確認現在法律關係為限，如已過去或將
    來應發生之法律關係，則不得為此訴訟標的，四十九年台上字第一八一三號著有
    判例。依系爭租約第二條及第十條約定，兩造間之租賃關係已於八十八年六月三
    十日租賃期間屆滿後終止，被上訴人至今並無出租系爭標的，故上訴人顯係以將
    來可能發生之法律關係，作為確認之訴之訴訟標的，無訴之利益，其據此提起本
    件確認之訴與法不合。
  (二)系爭租約第十二條中所謂「優先再續租予承租人」，探求契約真意，即係優先承
    租權，上訴人主張其有優先續租權，與契約真意有違。況縱有所謂優先承租權存
    在，其性質、效力與優先承租權有何區別，區分實益何在，上訴人果證明已依系
    爭租約第十二條約定爭取一億元以上之補助款，然雙方如就租賃契約之重要標的
    ，例如租金無法達成一致時，租賃契約仍無法成立，上訴人仍無法取得系爭租約
    標的之承租權，系爭契約第十二條之規定對上訴人無任何實益，故上訴人就系爭
    標的主張有「優先續租權」應即「優先承租權」。
三、證據：援用第一審所提證據。
      理      由
一、按訴之變更或追加，非經他造同意不得為之，但請求之基礎事實同一者，不在此
    限，民事訴訟法第四百四十六條第一項、第二百五十五條第一項第二款分別定有
    明文。本件上訴人起訴時訴之聲明(二)原為請求被告（即被上訴人）應與原告（即
    上訴人）簽定如原判決附表一所示之系爭訓練碼頭及其附屬建物續租之租賃契約
    ，嗣於本院審理中，變更聲明為請求被上訴人應與上訴人就「台北縣石門鄉公有
    石門洞海水游泳池遊艇訓練碼頭及其附屬建物續租租約」之條件商議後，與上訴
    人簽定「台北縣石門鄉公有石門洞海水游泳池遊艇訓練碼頭及其附屬建物續租租
    約。」，核屬訴之變更，惟因係基於同一事實，被上訴人雖不同意，依上揭規定
    意旨所示，仍應予以准許，合先敘明。
二、本件上訴人起訴主張：兩造於八十五年一月二日簽定「台北縣石門鄉公有石門洞
    海水游泳池遊艇訓練碼頭及其附屬建物租賃契約租約」（下稱系爭租約），由伊
    向被上訴人承租1.石門洞海水游泳池、遊艇訓練碼頭，面積一六七四一平方公尺
    ；2.遊客中心，面積八一六點五六平方公尺；3.休息室，二層樓面積共一一六八
    平方公尺，租賃期間自八十五年一月一日起至八十八年六月三十日止，依系爭租
    約第十二條約定：「承租人在承租期間因承租人向有關機關爭取建設經費在承租
    標的物上達新台幣一億元以上，並經會計師查證屬實者，出租人同意優先再續租
    予承租人，但條件另議。」伊於承租期間積極爭取有關機關之補助，即於八十五
    年間向當時之省議員劉文雄等人陳情，央劉文雄省議員召開公聽會，並促請省政
    府主管單位編列預算作為修繕石門碼頭及建設遊艇碼頭基礎措施之經費，劉文雄
    省議員乃與盧逸峰省議員於交通委員會質詢中對主管機關即台灣省政府交通處及
    旅遊局提出質詢，要求主管機關進行專案研究，研擬提撥經費建設石門碼頭及遊
    艇碼頭之可行性，嗣經主管機關專案研究後認為該案確有建設之必要，乃由主管
    機關於八十六、八十七年度交通預算中分別編列「北海岸風景區石門遊艇碼頭興
    建工程交通建設補助」九千七百萬元及七千三百萬元之預算（下稱系爭建設經費
    ），並以北海岸風景特定區管理所為執行單位，辦理北海岸風景區石門遊艇碼頭
    興建工程交通建設之公開招標，足見伊已使系爭租賃契約第十二條優先續租權之
    條件成就，伊依約自有優先續租權存在，爰依系爭契約第十二條之約定，請求確
    認上訴人對台北縣石門鄉公有石門洞海水游泳池遊艇訓練碼頭及其附屬建物優先
    續租權存在，並求為命被上訴人應與伊就「台北縣石門鄉公有石門洞海水游泳池
    遊艇訓練碼頭及其附屬建物續租租約」之條件商議後，與伊簽定「台北縣石門鄉
    公有石門洞海水游泳池遊艇訓練碼頭及其附屬建物續租租約。」之判決。
三、被上訴人則以：系爭租約第二條及第十條約定，兩造間之租賃關係已於八十八年
    六月三十日租賃期間屆滿後終止，伊至今並無出租系爭標的，上訴人顯係以將來
    可能發生之法律關係，作為確認之訴之訴訟標的，無訴之利益，其據此提起本件
    確認之訴與法不合。又系爭建設經費係前台灣省政府交通處旅遊事業管理局依據
    「臺灣省交通建設基金收支保管及運用辦法」第六條之規定，向前台灣省政府交
    通處申請獲准之款項，非上訴人所爭取。縱上訴人所稱其囑託劉文雄議員等人爭
    取系爭補助款為真，惟預算之編列與渠等之努力有否因果關係亦屬可疑，且未經
    會計師複核，或提具會計師意見書，難認上訴人就爭取補助款之事實已盡舉證之
    責。另上訴人所謂優先續租權，即係優先承租權，縱上訴人證明已依系爭租約第
    十二條約定爭取一億元以上之補助款，惟系爭租約之標的「石門港碼頭多功能遊
    艇碼頭」管理權責不明及「附屬建物」業經燒毀，重新改建後須伊提經鄉民代表
    會審議經營方式後才能確定，伊就系爭租賃標的並無出租之意思，系爭租約既已
    於八十八年六月三十日期滿終止，上訴人自無優先承租權可言等語，資為抗辯。
四、上訴人主張兩造於八十五年一月二日簽定系爭租賃契約，由上訴人向被上訴人承
    租系爭訓練碼頭及其附屬建物，包含1.石門洞海水游泳池、遊艇訓練碼頭，面積
    一六七四一平方公尺；2.遊客中心，面積八一六點五六平方公尺；3.休息室，二
    層樓面積共一一六八平方公尺，租賃期間自八十五年一月一日起至八十八年六月
    卅日止，於系爭租約存續期間，主管機關於八十六、八十七年度交通預算中分別
    編列「北海岸風景區石門遊艇碼頭興建工程交通建設補助」九千七百萬元及七千
    三百萬元之預算，並以北海岸風景特定區管理所為執行單位，辦理北海岸風景區
    石門遊艇碼頭興建工程交通建設之公開招標等事實，業據提出台北縣石門鄉公有
    石門洞海水游泳池遊艇訓練碼頭及其附屬建物租賃契約書（原審卷第一三頁至第
    一八頁）、台灣省交通處交通建設基金法定預算明細表影本（同上卷第一九頁至
    第二二頁）在卷佐證，並為被上訴人所不爭執，自堪信為真實。
五、按確認之訴，非原告有即受確認判決之法律上利益者，不得提起，所謂即受確認
    判決之法律上利益，係指法律關係之存否不明確，原告主觀上認其在法律上之地
    位有不安之狀態存在，且此種不安狀態，能以確認判決將之除去者而言，若縱經
    法院判決確認，亦不能除去其不安之狀態者，即難認有受確認判決之法律上之利
    益（最高法院五十二年台上字第一二四０號判例參照）。查兩造所訂系爭契約第
    十二條約定：「承租人在承租期間因承租人向有關機關爭取建設經費再承租標的
    物上達新台幣壹億元以上，並經會計師查證屬實者，出租人同意優先再續租予承
    租人，但條件另議」，本件被上訴人雖否認上訴人有優先續租權存在，致上訴人
    主觀上認其在法律上之地位有不安之狀態存在，惟本件縱經判決上訴人有優先續
    租權存在，因依上開約定，租賃契約之內容，尚須兩造另就租賃條件予以商議後
    訂定，則上訴人租賃權內容及範圍均不確定，上訴人並不當然有系爭租賃物之承
    租權，兩造亦不當然就系爭租賃物成立租賃契約，上訴人法律上不安之狀態，亦
    無從除去，揆諸上開判例，上訴人上訴聲明第二項之確認兩造優先續租權存在，
    自難認有受確認判決之法律上之利益。
六、本件上訴人本於其有優先續租權，乃上訴聲明第三項所示，無非以其確有於承租
    期間內向有關機關爭取建設經費在承租標的物上達一億元以上，並經會計師查證
    屬實，符合系爭租約第十二條約定條件為其論據。惟查：
  (一)上訴人主張其已依該約定爭取經費一億七千萬元，優先續租權已成就，乃以立法
    委員劉文雄八十九年九月二十九日之函及前揭法定預算明細表為其立證方法。惟
    立法策員劉文雄上開函件（原審卷第六五頁）中僅明：「中華動力小船學會暨
    巨星育樂事業股份有限公司．．．文雄對其推動之努力至表敬佩，曾因此建議前
    省政府交通處進行專案研究，獲同意編列預算，並經前省議會全體議員同仁通過
    預算．．．」，尚不足證明本件一億七千萬元之經費，係上訴人向有關機關爭取
    所致。又證人林群偉證稱：「上開函件是我撰寫的，當時劉委員任省議員時，開
    發石門風景區就有很多人請託他，向前省政府交通處積極爭取經費，不單是巨星
    育樂公司，前揭交通建設基金預算表，我沒有見過，當時是劉委員口述一個事實
    ，由我來撰寫，其他的部分，並不清楚，當時我人在基隆服務，公聽會不一定在
    何地點召開，有時在台中，有時在高雄，但就我印象中，劉委員並未為此事召開
    公聽會，我祇有撰寫該函件而已．．．」（本院卷第五七頁、第五八頁），由此
    可見前揭一億七千萬元之經費並非由上訴人獨力爭取，且未經會計師查證屬實，
    自難謂優先續租權之條件已成就。至上訴人所提謝國松會計師於八十九年十月十
    八日具名之聲明書（原審卷第七八頁）中載明：「．．．查證巨星育樂公司所稱
    向有關機關爭取台北縣石門鄉石門洞碼頭建設經費之相關文件，惟北海岸風景區
    管理所接待人員以未獲上級授權為由，拒絕出示相關文件」；該會計師八十九年
    十月二十日四立具之專家意見書具名：「．．．本會計師確認巨星育樂公司所稱
    之台北縣石門洞碼頭興建案，係由前台灣省交通處在八十六年度及八十七年度於
    「交通處交通建設基金」中以北海岸風景區石門碼頭興建科目，分別編列新台幣
    （以下同）九、七００萬元及七、三００萬元預算並發包執行．．．」（同上卷
    第八五頁），均未證實上開預算係由上訴人向有關單位爭取，自難執此謂上訴人
    業已爭取上開經費，並經會計師查證屬實。另交通部觀光局北海岸風景區管理所
    亦於八十八年十月二十二日以觀技北八十八字第０四一五號函（同上卷第二０二
    頁）石門鄉公所示：「．．．所函詢之巨星育樂事業股份有限公司是否曾協助爭
    取乙節，因本所無案可稽，歉難予以說明」，則上訴人對於其確爭取上開經費乙
    節，始終未能舉證以實其說。上訴人既未能證明其已完成取得優先續租權，則其
    主張被上訴人應與之另訂條件，續定租約，即失所依附，尚非有理。
  (二)本件系爭租約為定期租約，已如前述，而依上開系爭租約第十二條之約定，係指
    兩造約定於一定條件成就後，「被上訴人得於系爭租約租期屆滿後，欲再出租系
    爭訓練碼頭及其附屬建物時，上訴人有依同樣條件優先承租之權，惟如被上訴人
    於租期屆滿後，已無繼續出租之意思，自無強令被上訴人與上訴人續訂租約之理
    。經查，本件系爭租約之標的物「石門港碼頭多功能遊艇碼頭」部分，業經前省
    府交通處旅遊事業管理局開發為「石門漁港多功能遊艇碼頭」，主管單位是否交
    由被上訴人繼續經營，將俟該工程竣工後再行協商；而系爭租約之標的物「附屬
    建物」部分，因鋼筋裸露，主結構產生裂縫而塌陷，且日前因發生火災，燒毀成
    為危樓，無法出租，被上訴人基於上情，將俟釐清竣工後之「石門漁港多功能遊
    艇碼頭」管理權責及「附屬建物」重新改建後，提經鄉民代表會審議經營方式後
    才能確定是否出租，故被上訴人目前就系爭訓練碼頭及其附屬建物無出租計畫等
    情，有台北縣石門鄉公所八十九年十月十三日八九北縣石財字第六七四四號函附
    卷（同上卷第四八頁）可稽，又證人即系爭租約之保證人王振成證稱：「我是租
    賃契約保證人，契約上簽名及印章均是我的，當時因我在那裡上班，所以就當保
    證人，契約是他們簽好才拿給我簽名、蓋章，當時未參加協商，不知優先續租權
    是有人要租時上訴人有優先承租權，還是租期到時上訴人有優先承租權」（本院
    卷第五六頁），顯見系爭租約於八十八年六月三十日期滿終止，被上訴人就該租
    賃物並無續為出租之意，亦無人前來表示爭取租約，依上開說明，無論上訴人是
    否依約完成優先續租權之條件，上訴人均不得強令被上訴人與之續定租約。
  (三)依系爭租約第十二條約定：「承租人在承租期間因承租人向有關機關爭取建設經
    費再承租標的物上達新台幣壹億元以上，並經會計師查證屬實者，出租人同意優
    先再續租予承租人，但條件另議」，約定租賃條件應另商訂，本於契約自由原則
    ，出租人之被上訴人得自由決定契約之內容及條件，上訴人自無強令被上訴人訂
    定一定內容租約之權利。而兩造所擬訂立租約內容並不確定，上訴人據之請求洵
    非理由。
七、綜上所述，上訴人主張其完成租約所定優先續租權之成立條件，自可請求被上訴
    人與之另定租約，為不可採，被上訴人所辯，尚堪採信，從而上訴人本於上開租
    賃契約第十二條優先續租權之約定，訴請確認其就上開租賃物優先續租權存在，
    並進而請求被上訴人應與之另定租約，洵屬無據，不應准許。原審為上訴人敗訴
    之判決，核無不合，上訴意旨指摘原判決不當，求予廢棄改判，為無理由，應予
    駁回。
八、兩造其餘攻擊防禦方法，及未經援用之證據，經核與本件判決結果並無影響，爰
    不一一論究，又本件事證已臻明確，上訴人聲請訊問證人即前省政府交通處第三
    科科長黃國英證明其確曾於承租期間向有關機關爭取建設經費在承租標的物達一
    億七千萬元等情，因即使該證人證述上情屬實，亦無礙於被上訴人現無出租之意
    ，上訴人尚不得行使其優先續租權，上開聲請，核無必要，附此明。
九、據上論結，本件上訴為無理由，依民事訴訟法第四百四十九條第一項、第七十八
    條，判決如主文。
中      華      民      國    九十      年      十      月    二十三    日
                                臺灣高等法院民事第十七庭
                                    審判長法  官  鄭  雅  萍
                                          法  官  呂  太  郎
                                          法  官  許  文  章
右正本係照原本作成。
如不服本判決，應於收受送達後二十日內向本院提出上訴書狀，其未表明上訴理由者
，應於提出上訴後二十日內向本院補提理由書狀（均須按他造當事人之人數附繕本）
上訴時應提出委任律師或具有律師資格之人之委任狀；委任有律師資格者，另應附具
律師及格證書及釋明委任人與受任人有民事訴訟法第四百六十六條之一第一項但書或
第二項（詳附註）所定關係之釋明文書影本。
中      華      民      國    九十      年      十      月     三十     日
                                          書記官  陳  明  俐
附註：
民事訴訟法第四百六十六條之一（第一項、第二項）
對於第二審判決上訴，上訴人應委任律師為訴訟代理人。但上訴人或其法定代理人具
有律師資格者，不在此限。
上訴人之配偶、三親等內之血親、二親等內之姻親，或上訴人為法人、中央或地方機
關時，其所屬專任人員具有律師資格並經法院認為適當者，亦得為第三審訴訟代理人
。


司法院資訊處製作；財團法人民間司法改革基金會備份。
